--- 
title: "Estadística para el Análisis Político I"
author: "Docente: Christian Chiroque Ruiz"
date: "`r Sys.Date()`"
site: bookdown::bookdown_site
---

# Introducción 

## Los pilares de la Estadística

### Definición

La estadística es una rama de las matemáticas que se enfoca en el análisis, interpretación y presentación de datos. Los estadísticos se centran en la teoría estadística y en el desarrollo de métodos para analizar datos. Los estadísticos también pueden diseñar estudios experimentales para recopilar datos de una manera rigurosa y controlada.

En términos generales, la estadística se divide en dos áreas principales: estadística descriptiva y estadística inferencial. La estadística descriptiva se centra en la organización y presentación de datos, mientras que la estadística inferencial se ocupa de la inferencia y la predicción a partir de datos.

### Unidad de análisis

En estadística, una unidad de análisis se refiere a la entidad o elemento individual que se estudia en una investigación o estudio estadístico.

Esta entidad puede ser una persona, un animal, un objeto, una organización, un evento, una muestra, etc. Dependiendo del objetivo del estudio y de la pregunta que se pretenda responder, la unidad de análisis puede variar.

Es importante tener en cuenta que la elección de la unidad de análisis puede tener un impacto significativo en los resultados de un estudio estadístico. Por lo tanto, es fundamental definir claramente la unidad de análisis y asegurarse de que sea coherente con los objetivos y la hipótesis de la investigación.


### Tipos de variable

En estadística, una variable es cualquier característica, propiedad o atributo que puede tomar diferentes valores y que se puede medir o observar en los elementos de una población o muestra.

Distinguimos los tipos de variables porque diferentes métodos estadísticos pueden ser aplicados a cada tipo.

**Variables numéricas**:

- Se expresan en términos numéricos y se pueden medir con precisión.

- Los valores representan diferentes magnitudes (cantidad) de la variable. 

- Ejemplos: ingreso anual, número de sobrinos, edad y número de años de estudio.

- También denominadas cuantitativas.
	
**Variables categóricas**:

- No se expresan en términos numéricos y no se pueden medir con precisión.

- Se miden utilizando un conjunto de categorías o etiquetas. 

- Ejemplo: estado civil, departamento de residencia, tipo de música favorita. 

- También denominadas cualitativas. 


### Escalas de medición

Identifica cómo es medida la variable. 

Para las variables numéricas:
Se utiliza la escala de intervalo: Existe una distancia específica entre cada par de valores y es comparable. Ej: Existe la misma distancia entre 1500 y 1000 soles que entre 1000 soles y 500 soles. 

Para las variables categóricas: Se utiliza: 

- Escala nominal: 
Si las categorías no están ordenadas (no hay un alto o bajo, o comparación de intensidad). Las distintas categorías son llamadas “niveles”. 

- Escala ordinal: Es un caso particular. No son nominales porque tienen un orden natural y no son numéricas porque usan etiquetas (niveles). Ej: Nivel de satisfacción con el Poder Ejecutivo. 


## Elementos básicos en el R

Vamos a examinar la clase de algunos de los elementos más básicos en R: los números, los caracteres y los elementos lógicos. 

```{r message=FALSE, warning=FALSE}
class(1.5)

# Para escribir valores character siempre entre comillas
class("rojo") 

# Para escribir valores booleanos siempre usar mayúscula.
class(TRUE) 
```

En R, los datos pueden ser coercionados, es decir, forzados, para transformarlos de un tipo a otro.

```{r message=FALSE, warning=FALSE}
as.numeric("5")

as.integer(5.1)

as.character(5)
```

Podemos asignarles etiquetas (nombres) a esos elementos.

```{r message=FALSE, warning=FALSE}
x <- 5.5
class(x)

y <- "perro"
class(y)

z <- TRUE
class(z)
```


Considerar que también se puede usar el signo "=". Sin embargo, tiene algunas diferencias en cuanto a su uso en el programa. 

Por ejemplo, uno puede escribir esta sentencia X <-5+5 y
5+5->X. 

Sin embargo, el sistema no acepta lo siguiente: 5+5 = X


## Las Estructuras en el R

### Los vectores

- Un vector es una colección de uno o más datos del mismo tipo.

- Tipo. Un vector tiene el mismo tipo que los datos que contiene. Si tenemos un vector que contiene datos de tipo numérico, el vector será también de tipo numérico. Los vectores son atómicos, pues sólo pueden contener datos de un sólo tipo, no es posible mezclar datos de tipos diferentes dentro de ellos.

- Largo. Es el número de elementos que contiene un vector. El largo es la única dimensión que tiene esta estructura de datos.

- NO TIENE DIMENSIÓN (dim)

Ejemplo: Vamos a crear tres vectores: uno numérico, uno de caracter y uno lógico. Podemos utilizar la función `length()` para medir el largo de estos (cuántos elementos contiene).

```{r}
vector_numerico <- c(1, 2, 3, 4, 5)
length(vector_numerico)
```

```{r}
vector_caracter <- c("arbol", "casa", "persona")
length(vector_caracter)
```

```{r}
vector_logico<- c(TRUE, TRUE, FALSE, FALSE, TRUE)
length(vector_logico)
```

También podemos utilizar la función `class()` para corroborar que cada vector tiene la misma clase de los elementos que contiene.

```{r}
class(vector_numerico)
class(vector_caracter)
class(vector_logico)
```

Tener en cuenta que los vectores también pueden tener valores perdidos (NA). 

```{r}
vector_con_NA <- c(1,2,3,NA,5)  
length(vector_con_NA)
class(vector_con_NA)
```

### Un vector especial: los factores

Un factor es un tipo de datos específico en R. Puede ser descrito como un dato numérico representado por una etiqueta.

Supongamos que tenemos un conjunto de datos que representan el género de personas encuestadas por teléfono, pero estos se encuentran capturados con los números 1 y 2.

```{r}
genero <- c(1,1,1,2,2,1,2)
```

El número 1 corresponde a Mujer y el 2 a Hombre. A diferencia del carácter, el factor tiene NIVELES (levels).

Podemos crear un vector de tipo factor con la función `factor()`.

```{r}
genero_en_factor=factor(genero, 
       levels= 1:2,
       labels=c("Mujer", "Hombre"))
genero_en_factor
```
En la práctica, muchas veces vamos a ver las variables de tipo factor en nuestro análisis. Por ello, debes ser muy cuidadoso en la preparación previa que debes realizar a la base de datos antes de aplicar las funciones. 

Asimismo, un factor puede estar ordenado o no ordenado. Esto nos sirve, por ejemplo, para crear variables de tipo ordinal. Podemos indicarlo ello, con el argumento `ordered=`.

Veamos:

```{r}
confianza=c(1, 1, 3, 2)
confianza_en_factor=factor(confianza, 
       levels= 1:3,
       labels=c("Bajo", "Medio", "Alto"), 
       ordered = TRUE)
confianza_en_factor
```
Vemos que nos indica los niveles, pero en este caso están ordenados de menor a mayor. 


### Data frames

Los data frames son estructuras de datos de dos dimensiones (rectangulares) que pueden contener datos de diferentes tipos, por lo tanto, son heterogéneas. Compuesto por vectores. 

Estructura más usada para ciencia de datos. 

Mientras que en una matriz todas las celdas deben contener datos del mismo tipo, los renglones de un data frame admiten datos de distintos tipos, pero sus columnas conservan la restricción de contener datos de un sólo tipo.

En términos generales, los renglones en un data frame representan casos, individuos u observaciones, mientras que las columnas representan atributos, rasgos o variables.

```{r}
mi_df <- data.frame(
  "variable1" = 1:3, 
  "variable2" = c(1.2, 3.4, 4.5),
  "variable3" = as.character(c("a", "b", "c")),
  "variable4" = as.factor(c("1", "2", "3"))
  ) #Para crear un DT los vectores de insumo deben ser del mismo largo
mi_df
str(mi_df)
```
### Propiedades

Un data.frame tiene:

- Dimensión: un número de filas y un número de columnas. 

```{r}
dim(mi_df) #FILAS Y COLUMNAS
```

- Largo: número de casos

```{r}
length(mi_df)
```
- Nombre de columnas: Podemos consultar el nombre de las columnas (variables) con la función `names()`.

```{r}
names(mi_df) 
```


### Índices

- Usar índices para obtener subconjuntos es el procedimiento más universal en R, pues funciona para todas las estructuras de datos.

- Un índice en R representa una posición.

- Cuando usamos índices le pedimos a R que extraiga de una estructura los datos que se encuentran en una o varias posiciones específicas dentro de ella.


Ejemplos:

- Seleccionar la columna 2:

```{r}
mi_df [,2]
```
Para seleccionar una columna, también podemos usar el símbolo de `$`. Es bastante usado en varias funciones. 

```{r}
mi_df$variable2
```
- Seleccionar el caso (fila) 2:

```{r}
mi_df [2,]
```

- Seleccionar el elemento que se encuentra en la fila 2 y la columna 2:

```{r}
mi_df [2,2]
```

