--- 
title: "Estadística para el Análisis Político I"
author: "Docente: Christian Chiroque Ruiz"
date: "`r Sys.Date()`"
site: bookdown::bookdown_site
---

# Introducción al R Studio

## Tipos de elementos en el R

### Las unidades mínimas

Vamos a examinar la clase de algunos de los elementos más básicos en R: 

```{r message=FALSE, warning=FALSE}
class(1.5)

# Para escribir valores character siempre entre comillas
class("rojo") 

# Para escribir valores booleanos siempre usar mayúscula.
class(TRUE) 
```

Tener en cuenta que también podemos coercionarlos

```{r message=FALSE, warning=FALSE}
as.numeric("5")

as.integer(5.1)

as.character(5)
```

Podemos asignarles etiquetas (nombres) a esos elementos.

```{r message=FALSE, warning=FALSE}
x <- 5.5
class(x)

y <- "perro"
class(y)

z <- TRUE
class(z)
```


Considerar que también se puede usar el signo "=". Sin embargo, tiene algunas diferencias en cuanto a su uso en el programa. 

Por ejemplo, uno puede escribir esta sentencia X <-5+5 y
5+5->X. 

Sin embargo, el sistema no acepta lo siguiente: 5+5 = X


## Las estructuras en el R

